【裁判字號】    88,訴,2240
【裁判日期】    890126
【裁判案由】    排除侵害
【裁判全文】
臺灣臺南地方法院民事判決  八十八度訴字第二二四○號
    原      告  乙○○
    被      告  甲○○
右當事人間請求排除侵害事件，本院判決如左：
    主    文
被告應將坐落台南市○○段一二二三號及一二二三之一九地號土地上如附圖所示斜線
部分，面積陸拾肆平方公尺之鐵骨石棉瓦拆除，交還土地與原告。
被告應自民國八十八年四月一日起至交還土地止，按月給付原告以新台幣貳仟貳佰捌
拾柒元計算之損害金。
原告其餘之訴駁回。
訴訟費用由被告負擔。
本判決原告勝訴部分，於原告以新台幣伍拾參萬柒仟元供擔保後，得假執行。
原告其餘假執行之聲請駁回。
    事    實
甲、原告方面：
  一、聲明：求為判決：
  （一）被告應將座落台南市○○段一二二三及一二二三之一九地號土地之建物，如
        附圖所示斜線部分，面積六十四平方公尺拆除，將土地返還原告。並自八十
        八年四月一日起至執行日止，按月賠償原告損害金新台幣（下同）六千元。
  （二）原告願供擔保准宣告假執行。
  二、陳述：
  （一）座落台南市○○段一二二三及一二二三之一九地號土地（以下簡稱爭土地）
        係原告所有，被告無權占用系爭土地作為生產彈簧之工廠使用，占用面積約
        六十四平方公尺，原告屢次與被告交涉，並於八十八年四月二十日以存證信
        函通知被告交還土地否則將依法訴請賠償，惟被告均不予置理，甚至言明必
        須給錢才要撤離，原告無奈，始依法提起本訴。
  （二）按所有人對於無權占有或侵奪其所有物者，得請求返還之，此民法第七六七
        條定有明文，查被告與原告間並無租賃或其他關係，被告占用原告所有之系
        爭土地自屬無權占用，依民法七六七條之規定，原告自可請求返還所有物。
        又被告占用原告所有之系爭土地，係屬無法律上之原因而受有「使用」之利
        益，致原告受有相當於租金之損害，原告自得請求被告自八十八年四月一日
        起至交還占用之土地止，按月賠償原告相當於租金之損害金六千元，爰特依
        法起訴。
  三、證據：提出土地謄本及存證信函各二份為證。
乙、被告方面：
  一、聲明：求為判決駁回原告之訴及假執行之聲請。
  二、陳述：
  （一）被告係於民國七十五年初向建築人承購系爭土地隔鄰房屋，當初出賣人早已
        連同系爭土地搭建石綿瓦屋完成一併移交予被告使用，被告係以價金增加三
        十萬元購買而取得系爭土地之使用權，被告自七十五年即使用住屋及系爭土
        地至今。
  （二）系爭土地當初並非原告名義所有，原告係先於八十年七月承購系爭土地應有
        部分二分之一，復於八十四年六月再承購二分之一而取得系爭土地之全部所
        有權，原告取得全部所有權前曾至系爭土地與被告等言談家常，拜託被告介
        紹出賣系爭土地，原告亦知被告加價承購系爭土地之使用權及建物，並應允
        出售該地時願意給付被告三十萬元俾助補償，藉以被告放棄系爭土地及建物
        之使用權云云，然因系爭地土地部份為有既成道路，被告使用部份之系爭土
        地為崎零地，無人願意承買，導至拖延至今。現原告請求收回系爭土地，理
        應補償被告購買系爭建物所支出之代價，方屬合理。
    理    由
一、原告起訴主張：系爭土地為原告所有，被告無權占用系爭土地作為生產彈簧之工
    廠使用，占用面積約六十四平方公尺，並使原告無法使用該部分之土地而受有相
    當於租金之損害，爰依民法第七百六十七條前段及第一百七十九條之規定訴請被
    告拆除佔用部分，並自八十八年四月一日起至交還系爭土地止，按月賠償原告相
    當於租金之損害金六千元等語。被告則以：被告係於七十五年購買系爭土地旁之
    房屋時，以三十萬元之代價向出賣人取得系爭土地之使用權，原告於取得系爭土
    地所有權前即已知悉被告有使用系爭土地之情事及權利，並同意若系爭土地能出
    賣願意補償被告，是原告若欲請求被告返還系爭土地應先補償等語，資為抗辯。
二、按所有權人對於無權占有或侵奪其所有物者，得請求返還之。對於妨害其所有權
    者，得請求除去之。民法第七百六十七條前段定有明文。查原告主張系爭土地為
    原告所有，被告在系爭土地上搭建石綿瓦屋經營彈簧工廠，無權占用系爭土地，
    占用面積為六十四平方公尺之事實，業經原告提出土地登記簿謄本一份為證，並
    經本院會同地政人員至現場勘驗屬實，有勘驗筆錄及台南縣歸仁地政事務所土地
    複丈成果圖在卷可憑，並為被告所不爭執，堪信為真實。被告雖以前開情詞置辯
    ，惟為原告否認，且被告亦未提出任何證據證明其有何使用系爭土地之權源，亦
    未能舉證證明確與原告達成應由原告給予補償之協議，則被告以前開情詞置辯，
    即無足採，原告本於所有權之作用，請求被告將系爭土地上如附圖所示斜線部分
    ，面積六十四平方公尺之鐵骨石棉瓦拆除，土地交還與原告，為有理由，應予准
    許。
四、又按無權占有他人土地，可獲得相當於租金之利益，為社會通常之觀念，最高法
    院六十一年台上字第一六九五號著有判例。又按城市地方房屋之租金，以不超過
    土地及其建築物申報總價年息百分之十為限，土地法第九十七條第一項定有明文
    ，此於租用基地建築房屋準用之，同法第一百零五條亦定有明文。又基地租金之
    數額，除以基地申報地價為基礎外，尚須斟酌基地之位置，工商業繁榮之程度，
    承租人利用基地之經濟價值及所受利益等項，並與鄰地相比較，以為決定，並非
    必達申報總額地價年息百分之十最高額（最高法院六十八年台上字第三０七一號
    判例意旨參照）。查本件系爭土地原告於八十八年向地政機關申報地價，為每平
    方公尺五千三百六十元，此有原告所提出之八十八年地價稅課稅明細表及地價證
    明書各一份在卷可稽。又系爭土地係位於台南市○○路○段四八二巷內，該地為
    住宅區，業經本院履勘現場，有勘驗筆錄在卷可參，綜合上述一切情況認系爭土
    地相當於租金之損害金，以申報總價之年息百分之八計算，應屬適當，則系爭土
    地每月之租金行情，應有二千二百八十七元〔計算方式：（５３６０×６４×８
    ÷１００）＝２７４４３÷１２＝２２８７〕，應可認定。被告自承七十五年起
    即該開始使用系爭土地至今，則被告顯受有而受有相當於租金之利益，致原告受
    有損害，原告依民法第一百七十九條前段規定請求被告自八十八年四月一日起至
    返還系爭土地止，應按月給付原告相當於租金之損害二千二百八十七元，為有理
    由，應予准許。逾此部分之請求，則無理由，應予駁回。
五、本件原告勝訴部分，原告陳明願供擔保，聲請宣告假執行，經核尚無不合，爰酌
    定相當擔保金額准許之。至於原告敗訴部分，其假執行之聲請，因訴之駁回而失
    所附麗，應併予駁回。
結論：本件原告之訴為一部有理由，一部無理由，依民事訴訟法第七十九條但書、第
三百九十條第二項，判決如主文。
中      華      民      國    八十九    年      一      月    二十六    日
                                臺灣臺南地方法院民事第二庭
~B法      官  童來好
右為正本係照原本作成
如對本判決上訴，須於判決送達後廿日內向本院提出上訴狀
中      華      民      國    八十九    年      一      月    二十七    日
~B法院書記官  鄭佩玉


司法院資訊處製作；財團法人民間司法改革基金會備份。
